【裁判字號】    95,台上,92
【裁判日期】    950119
【裁判案由】    加倍返還定金
【裁判全文】
最高法院民事判決                九十五年度台上字第九二號
    上  訴  人  乙○○
    訴訟代理人  鍾周亮律師
    被 上訴 人  甲○○
    訴訟代理人  陳建勳律師
上列當事人間請求加倍返還定金事件，上訴人對於中華民國九十
三年六月八日台灣高等法院第二審更審判決（九十二年度上更(一)
字第二一三號），提起上訴，本院判決如下：
    主  文
原判決關於駁回上訴人之其餘上訴及該訴訟費用部分廢棄，發回
台灣高等法院。
    理  由
本件上訴人主張：伊於民國八十九年十一月十二日與被上訴人授
權委託銷售之仲介公司即住邦房屋有限公司（下稱住邦公司）達
成合意，以新台幣（下同）六千八百萬元之總價向被上訴人承購
其所有坐落台北市○○○路○段一六一巷三之四號二至五樓及同
巷五號二至五樓等八戶房地（下稱系爭不動產）。伊已於同日交
付面額五百萬元、受款人為被上訴人之即期支票（下稱系爭支票
）予住邦公司，作為定金，並書立定金收據，約定「如買方逾時
不依約付款，定金任由賣方沒收，如係買方不依約履行，則應加
倍退還定金」，復約明於同年十一月十五日與被上訴人簽訂書面
契約。詎被上訴人竟遲不辦理書面訂約事宜，甚而拒絕承認買賣
契約，經伊解除契約，致損失解約後之預期利益，因系爭支票未
經提示兌現，被上訴人仍應給付伊該五百萬元等情，爰依民法第
二百四十九條第三款規定及定金收據第三條約定之法律關係，求
為命被上訴人如數給付，並自訴狀繕本送達翌日起加計法定遲延
利息之判決。（按：原審將第一審所為上訴人敗訴之判決一部廢
棄，改判命被上訴人給付一百五十萬元本息，該部分已因被上訴
人依法不得上訴而告確定。）
被上訴人則以：上訴人提出之系爭支票，本質上係不代替物，原
不能充作定金。兩造間又無以該支票為代物清償之意思，買賣契
約顯未成立，上訴人請求加倍返還定金，即有未合等語，資為抗
辯。
原審就上訴人請求給付逾一百五十萬元（即三百五十萬元）本息
部分，維持第一審所為其敗訴之判決，駁回其上訴，無非以：本
件依被上訴人與住邦公司間之專任委託契約第七條約定，有代理
被上訴人收受定金之權限，而上訴人交付定金予住邦公司時，約
定「買方逾期不依約付款，此定金任由賣方沒收；如係賣方不依
約定履行，則應加倍返還定金」，亦有其提出定金收據第三條可
稽，則住邦公司依該委託契約與上訴人為上開定金內容之約定，
性質上核屬違約定金。茲被上訴人於住邦公司收受定金後，經住
邦公司或上訴人通知，仍遲未與上訴人簽立書面買賣契約，又將
系爭不動產中台北市○○○路○段一六一巷三之四號二、三、五
樓及同巷五號二、三樓房地出售第三人而陷於給付不能，上訴人
固得依定金收據第三條約定，請求被上訴人加倍返還定金。然違
約定金之約定屬損害賠償性質，約定之定金過高，如與當事人所
受損害不成比例，實為預付之違約金，法院自得依民法第二百五
十二條規定，酌減至相當之數額。查上訴人購買系爭不動產，應
支付價金之七成，需待辦妥所有權移轉登記後向銀行貸款，而以
貸款所得支付，上訴人之自備款為買賣價金之三成，系爭不動產
買賣因被上訴人不履行簽約，並出售部分致不能履行，上訴人即
因被上訴人未履約而無向銀行貸款之必要，亦無準備該三成價金
之損害，斟酌上述上訴人自備款及貸款比例，認以酌減至定金三
成即一百五十萬元為其受損害之數額，始屬相當。從而，上訴人
依上述定金收據之約定，據以請求被上訴人給付逾一百五十萬元
本息部分，為無理由。又上訴人依定金收據請求，既經准許，且
被上訴人未主張上開給付不能之情形，自無庸併為審酌其依民法
第二百四十九條第三款規定之請求等詞，為其判斷之基礎。
按原告就數項訴訟標的之法律關係而為單一聲明之請求者，為客
觀的訴之重疊合併。於此情形，法院倘經審究原告其中之一項訴
訟標的無法使其獲得全部勝訴之判決時，即應另就原告所主張之
他項訴訟標的之法律關係逐為審判。查原審既認定上訴人依民法
第二百四十九條第三款規定及定金收據第三條約定之法律關係，
請求被上訴人為上述單一聲明之給付，屬訴之重疊合併，則就其
依定金收據第三條約定之法律關係，判決上訴人請求給付三百五
十萬元本息部分敗訴時，未遑對上訴人另依民法第二百四十九條
第三款規定請求部分，併為審判，在程序上已難謂合。且上訴人
於第一審即主張稱：系爭不動產八戶被上訴人已高價出售五戶予
第三人而陷於給付不能云云（見一審卷六九、七○頁）。原審竟
以上訴人未主張上開給付不能之情形為由，即不併為審酌該條款
之規定，亦有認定事實不憑卷內所存資料之違法。次按定金之交
付既在契約履行以前，旨在強制契約之履行，則關於定金金額之
酌定，當非以契約不履行時可能發生之損害額為衡量標準。該違
約定金雖在供契約不履行損害賠償之擔保，但在性質上應認為最
低損害賠償額之預定，此與違約金除當事人另有訂定外，視為因
不履行債務而生損害之賠償總額（民法第二百五十條第二項規定
）未盡相同。是約定之違約定金，除一方當事人交付之定金過高
，而與他方當事人所受損害顯不成比例時，得認非違約定金而為
價金之「一部先付」外，法院自不得援用民法第二百五十二條「
違約金酌減」之規定，依職權酌減至相當之數額。原審見未及此
，逕依該條規定酌減系爭違約定金，復未併為審酌上訴人指及被
上訴人高價出售系爭不動產五戶予第三人，比其買價超出一千多
萬元，系爭不動產八戶被上訴人將因違約而獲利二、三千萬元，
其因被上訴人未履約而受有該損害等情（見一審卷七○、七一頁
），遽以上述理由而為上訴人此部分不利之論斷，尤屬可議。上
訴論旨，執以指摘原判決不利於己部分為不當，求予廢棄，不能
認為無理由。
據上論結，本件上訴為有理由。依民事訴訟法第四百七十七條第
一項、第四百七十八條第二項，判決如主文。
中    華    民    國  九十五  年    一    月   十九   日
                      最高法院民事第八庭
                          審判長法官  朱  建  男
                                法官  顏  南  全
                                法官  許  澍  林
                                法官  袁  靜  文
                                法官  陳  國  禎
      本件正本證明與原本無異
                                      書  記  官
中    華    民    國  九十五  年    二    月    八    日
                                                Ａ


司法院資訊處製作；財團法人民間司法改革基金會備份。
